【裁判字號】    98,上,56
【裁判日期】    980407
【裁判案由】    損害賠償
【裁判全文】
臺灣高等法院臺中分院民事判決            98年度上字第56號
上  訴  人  壬○○
            戊○○
            庚○○
            丁○○
            己○○
上五人共同
訴訟代理人  陳益軒律師
上五人共同
複 代理 人  黃柏霖律師
被 上訴 人  乙○○
            甲○○
共      同
訴訟代理人  林豐順律師
上列當事人間請求損害賠償事件，上訴人對於中華民國97年11月
19日台灣台中地方法院96年度訴字第881號第一審判決提起上訴
，本院於98年3月24日言詞辯論終結，判決如下：
    主      文
原判決關於命上訴人給付被上訴人之金額，其中利息部分超過自
民國96年4月5日起至清償日止按年息百分之5計算之部分，及該
部分假執行之宣告，暨訴訟費用之裁判均廢棄。
上開廢棄部分，被上訴人在第一審之訴及其假執行之聲請均駁回
。
其餘上訴駁回。
第一（除確定部分外）、二審訴訟費用由上訴人負擔。
    事實及理由
一、被上訴人主張：
（一）緣訴外人陳汕吉於民國（以下同）95年6月15日以新台幣
      （下同）4240萬元與上訴人簽訂不動產買賣契約書（下稱
      系爭買賣契約書），向上訴人購買系爭面積621.99平方公
      尺、持分20分之11台中市○○區○○段98地號土地（下稱
      系爭土地），訴外人陳汕吉嗣後於95年7月14日將對上訴
      人基於系爭土地買賣契約之債權轉讓予被上訴人，並寄發
      存證信函通知上訴人債權轉讓。被上訴人基於債權受讓對
      上訴人取得債權，是為建屋出售，從而上訴人應有義務提
      供可供完整建築房屋之土地予被上訴人，然系爭土地於被
      上訴人欲向台中市政府申請建造執照，經建築師向台中市
      政府套繪時，竟發現系爭土地已有134平方公尺提供予訴
      外人賴榮燦作為建築基地使用，即台中市○○區○○段99
      地號土地（83年中工建建字第1908號），另有495.99平方
      公尺供訴外人賴塗生建築基地使用（84年中工建建字第
      151號）。經暫不考慮84年中工建建字第151號建造執照使
      用系爭土地空地比之情形，因83年中工建字第1908號建造
      執照已使用134平方公尺，剩餘基地面積487.99平方公尺
      ，基地一樓最高建築面積為268.39平方公尺，故被上訴人
      因此減少建築時樓地板面積損失容積之總值之損害，經催
      促上訴人出面解決未果，被上訴人爰依契約債務不履行或
      瑕疵擔保之法律關係請求損害賠償，請求擇一為被上訴人
      有利判決。
（二）本件買賣由訴外人陳汕吉向上訴人購買，再將債權轉讓予
      被上訴人，非被上訴人與訴外人辛○○、丙○○委由陳汕
      吉向上訴人購買，故與訴外人辛○○、丙○○無涉。訴外
      人辛○○、丙○○另向系爭土地之共有人即訴外人賴秀英
      、賴秀娥、賴秀美等購買其於台中市○○區○○段98地號
      土地持分，係於94年6月22日，因購買之時點、價格與系
      爭土地買賣不同，由訴外人辛○○、丙○○另案處理，亦
      與本件無涉。系爭土地已於95年7月7日過戶給被上訴人2
      人各40分之11，出賣人即上訴人壬○○出賣其持分16分之
      2、上訴人戊○○出賣其持分20分之3、上訴人庚○○出賣
      其持分16分之1、上訴人丁○○出賣其持分16分之1、上訴
      人己○○出賣其持分20分之3，上訴人5人共計出賣系爭土
      地持分40分之22，系爭土地之買賣，上訴人5人間有明確
      出售其各自持分，並非不可分之債。而系爭土地上座落之
      建物在被上訴人購買系爭土地前，即已由上訴人興建完成
      ，被上訴人花費4240萬元向上訴人購買20分之11之土地，
      目的是為興建房屋，出租座落於系爭土地上之既有建物賺
      取月租8萬8000元，對被上訴人實不敷成本。且座落在系
      爭土地上之建物，部分因違反建築法規屬違章建築，隨時
      可能遭到拆除，且被上訴人僅請求其欲興建房屋而不能興
      建之損失數額，至於現況是否出租或作其他用途，應與本
      件無關。且被上訴人購買系爭土地之契約目的是為建築房
      屋，此部分上訴人已於97年3月12日原審言詞辯論中為訴
      訟上自認，被上訴人無庸負舉證責任。
（三）法定空地之存在，非土地謄本或權狀所應登記之事項，上
      訴人在上訴理由中，主張不曾聞問原土地所有權人賴塗生
      提及而知悉，亦不曾申請系爭土地建築使用，而不知有法
      定空地之存在，故被上訴人在購買前更不知系爭土地有供
      鄰地作為法定空地之事實。而訴外人辛○○、丙○○兩人
      就系爭土地之持分各40分之9，因係共有關係，無法單獨
      使用建屋，未曾就系爭土地申請建造執照，故就作為法定
      空地之事實亦不知情；本件係被上訴人在向上訴人購買系
      爭土地後，才取得完整土地，擬供建築之用，欲向市府申
      請建照時才發現有供鄰地作為法定空地之事實。而被上訴
      人購買系爭土地之目的在於建屋之用，於97年3月12日在
      原審言詞辯論中，為上訴人所自認。又建屋時應委託建築
      師依建築法令之規定，申請使用至最高建蔽率殆無疑議，
      故原審依台灣省建築師公會台中市辦事處鑑定報告，認定
      被上訴人有363萬9532元之損失，應屬正確。
（四）被上訴人所受前揭履行利益之消極損害，係上訴人於系爭
      土地上有134平方公尺供他人作為法定空地比，致減少可
      供建築之面積所受新財產未取得之損害，得主張損益相抵
      限於因該部分土地提供他人作為法定空地比所生之利益始
      得當之。本件違章建築出租所得租金收益，不能認為與該
      部分土地提供他人作為法定空地之事實為基於同一原因所
      生。縱認上訴人前揭抗辯，非屬損益相抵，而認系爭租金
      收入係系爭供他人作法定空地比之土地之殘餘價值。惟被
      上訴人買賣目的係取得可供興建房屋之完整土地，依通常
      情形，興建合法建物後，出租座落於系爭土地上之合法建
      物可得之租金收入，係土地所有權人基於所有權之權能即
      使用收益之權能所得之利益，為吾人所能得知。而合法建
      物出租所得租金，衡情均較違章建築或單純土地出租所得
      利益為高，上訴人抗辯之租金，性質上屬於上開被上訴人
      可得租金收入之一部分，被上訴人事實上亦收受此部分違
      章建築出租所得租金，因而事實上並無此部分消極損害即
      系爭違章建築租金未能取得之損害，上訴人抗辯應予扣減
      之系爭租金，洵屬無據。
（五）系爭土地原所有權人賴塗生與上訴人等為父子、祖孫關係
      ，衡諸常情，上訴人理應能知悉系爭土地已有部分土地面
      積供鄰地作為法定空地使用。縱使上訴人對系爭土地業已
      有部分土地供鄰地作為法定空地比一事不知情，然買賣標
      的物原來均處於出賣人控制之下，出賣人對於標的物品質
      之認識可能性，遠高於買受人，而買受人對於標的物品質
      之期待，通常亦屬出賣人於交易進行中所得認知，故上訴
      人未發現此一瑕疵應屬有過失。從而，上訴人所給付之系
      爭土地，既具有上開瑕疵，復不能證明其無可歸責之事由
      ，則應負不完全給付之債務不履行責任。爰依契約債務不
      履行或瑕疵擔保之法律關係請求損害賠償，請求擇一為被
      上訴人有利判決，並聲明：上訴人應共同給付451萬元及
      自系爭買賣契約成立翌日即95年6月16日起至清償日止，
      按年息百分之5計算之遲延利息；暨願提供擔，請准予宣
      告假執行。
二、上訴人則以：
（一）系爭土地係上訴人繼承其先父而來，上訴人對系爭土地於
      83年間有提供部分土地面積供鄰地（即同段99地號之土地
      ）作為空地比一事，上訴人等從未有聽聞此一事實，伊等
      確實不知情。且訴外人辛○○係被上訴人甲○○之配偶，
      訴外人丙○○係被上訴人乙○○之妹妹，訴外人辛○○、
      丙○○既早於94年間即各購得系爭土地持分40分之9，如
      訴外人辛○○、丙○○於94年間即知悉系爭土地部分面積
      提供作為鄰地建築基地之法定空地之事實，難謂被上訴人
      不知情。又系爭土地雖提供134平方公尺之部分土地予83
      年中工建建字第1908號建造執照之基地使用，然該134平
      方公尺土地如本不符建築最小面積，則不論該134平方公
      尺之土地是否有供作鄰地為法定空地比使用，對於系爭土
      地之買受人而言，該134平方公尺的土地本不得建築，出
      賣人對買受人即無所謂給付不能可言。且系爭土地之使用
      範圍非僅限於興建房屋，被上訴人亦未舉證買賣當時有向
      上訴人表明將來欲興建房屋，縱系爭土地確有減少可建築
      樓地板面積，因系爭土地尚得為他項使用，上訴人應無不
      完全給付之虞。
（二）系爭土地中有部分土地係供鄰地即99地號土地作法定空地
      比使用，被上訴人實際上仍享有剩餘487.99平方公尺之土
      地地面積之所有權及使用權之利益，僅不得將供作鄰地作
      為法定空地比之部分面積計算為興建建物之樓地板面積而
      已，是被上訴人主張受有每坪21萬之損失，上訴人對此予
      以否認，被上訴人就此有利於己之事實，應負舉證之責。
      另就被上訴人主張系爭土地可建築五層樓，被上訴人2到5
      樓亦減少301.5平方公尺建築面積等語，上訴人否認之。
      縱系爭土地確可建築五層樓，惟上訴人係出售土地予被上
      訴人，並非出售建物，本件應爭執之事實係土地價值多寡
      ，而非樓地板面積價值多寡。此外，兩造成立買賣契約之
      時間為95年6月間，是被上訴人倘因本件土地買賣受有損
      害，亦應以當時之交易價格為準計算被上訴人所受之損害
      。
（三）系爭土地應有其剩餘價值，臺灣省建築師公會台中市辦事
      處之鑑定報告並無對系爭土地之剩餘價值作評估，蓋不動
      產除了交易之價值外，尚有可供出租的收益，此部分亦為
      系爭土地的價值，請依系爭土地出租面積所得租金收入計
      算系爭土地之剩餘價值。而系爭土地租金每月應以8萬800
      0元計算，因為租約可以算到102年，為被上訴人預期之利
      益，應以95年6月15日買賣契約成立日至102年7月24日租
      期屆滿日之租金收入所計算系爭土地之剩餘價值，應予扣
      除。有關被上訴人所主張之空地比部分，如謂有影響其對
      該部分之使用權利，對此部分（即屬於空地比之部分）上
      訴人等亦願按原有之出售價格予以買回全部。
（四）按不可分之債，係以不可分之給付為標的，除法律或契約
      另有規定外，亦可依當事人之意思表示定為不可分。系爭
      土地買賣，係由被上訴人與訴外人辛○○、丙○○委由陳
      汕吉向上訴人購買，依系爭買賣契約書所載，並無明確表
      示上訴人將其所持分之該筆土地應有部分各幾分之幾賣予
      被上訴人？各幾分之幾賣予訴外人辛○○、丙○○？僅係
      約定交付買賣價金後，即移轉上訴人所有持分20分之11予
      被上訴人及訴外人辛○○、丙○○。足認系爭買賣契約，
      雙方應有定為不可分之債之意思表示合致，是被上訴人與
      上訴人所訂系爭買賣契約係屬不可分之債之性質。而對系
      爭土地之權利係被上訴人與訴外人辛○○、丙○○共同取
      得之權利，是依民法第293條規定，被上訴人等對上訴人
      請求給付時，僅得為債權人「全體」請求給付，不得個別
      請求上訴人向自己為給付，乃被上訴人卻請求上訴人向被
      上訴人為給付，應認無理由。
（五）上訴人等雖與原土地所有人賴塗生既有父子、祖孫關係，
      然未必當然知悉系爭土地有供鄰地作為法定空地之事實，
      尤其法定空地之存在，並非土地謄本或權狀所應登記之事
      項，上訴人等亦不曾聽聞原土地所有人賴塗生提及，且上
      訴人亦不曾申請就系爭土地建築使用，如何確知有法定空
      地之存在？原審以上訴人與原土地所有人賴塗生之親屬關
      係，揣測上訴人必定知悉法定空地之事實，不符證據法則
      。原審又以上訴人未於交易時發現法定空地之事實應屬有
      過失，惟訴外人辛○○係被上訴人甲○○之配偶，訴外人
      丙○○係被上訴人乙○○之妹妹，訴外人辛○○、丙○○
      既早於94年6月22日間即各購得系爭土地持分40分之9，且
      依辛○○、丙○○於本院之證述可知94年間購買系爭土地
      持分之事，均由被上訴人負責處理，依原審上開有親屬關
      係即應知悉有法定空地之見解，衡諸常情，被上訴人理應
      能知悉系爭土地已有部分土地面積供鄰地作為法定空地使
      用，縱認上訴人無法舉證證明被上訴人明知有法定空地存
      在之事實，惟被上訴人於買賣交易前，其配偶、妹妹即為
      土地共有人，且實際上土地買賣細節均由被上訴人處理，
      依原審之見解應得知悉法定空地之事實，渠等未經查證發
      現此一瑕疵，仍願再購買剩餘持分，為與有過失。且依系
      爭買賣契約書第10條「標的物點交」所載，第1項約定以
      現況點交，第8項約定賣方將標的物點交買方後，買方應
      繼受其有關之權利義務，諸如使用現況之分管協議、停車
      位使用辦法等，不得異議。則被上訴人應繼受系爭土地法
      定空地之權利義務，不得異議，堪認為真，被上訴人主張
      系爭買賣為不完全給付，應無理由。
（六）依臺灣省建築師公會台中市辦事處鑑定，經函覆：「……
      十鑑定結果：(一)鑑定標的物單位樓地板面積之價值及利潤
      為每平方公尺2萬5649元。(二)鑑定標的物單位樓地板面積
      之成本為每平方公尺1萬2917元。(三)鑑定標的物單位樓地
      板面積之利潤為每平方公尺為1萬2732元（計算式：2萬56
      49元－1萬2917元＝1萬2732元）。(四)鑑定標的物損失之容
      積總值為（計算式：1萬2732元×519.74平方公尺＝661萬
      7330元）。(五)依臺灣台中地方法院函附件二第四條之要求
      ，原告（甲○○持分40分之11＋乙○○持分40分之11＝20
      分之11）損失之收益為363萬9532元（計算式：661萬7330
      元×20分之11＝363萬9532元）。」等語，惟上開鑑定報
      告係以最高建蔽率50%及最高容積率280%為計算基準，縱
      認系爭土地使用分區為第三種住宅區得為建築使用，惟遍
      觀全卷均無被上訴人申請建築使用之計劃可稽，如何謂被
      上訴人確有使用至最高建蔽率50%及最高容積率280%之計
      劃？尤其於現今經濟不景氣之大環境下，被上訴人有無能
      力使用至最高建蔽率50%及最高容積率280%實有可疑，原
      審不察，逕以上開鑑定報告內容認定被上訴人受有363萬
      9532元之損失，其認事用法已有瑕疵。再者，系爭土地固
      有供作法定空地之事實，惟系爭土地應有其剩餘價值，臺
      灣省建築師公會台中市辦事處之鑑定報告並無對系爭土地
      之剩餘價值作評估，蓋不動產除了交易之價值外，尚有可
      供出租的收益，此部分亦為系爭土地的價值，請依系爭土
      地出租面積所得租金收入計算系爭土地之剩餘價值。而系
      爭土地租金每月應以8萬8000元計算，因為租約可以算到
      102年，為被上訴人預期之利益，應以95年6月15日買賣契
      約成立日至102年7月24日租期屆滿日之租金收入所計算系
      爭土地之剩餘價值，應予扣除等語，資為抗辯。
三、原審經審酌兩造所提出之攻擊防禦方法後，認被上訴人本於
    債權讓與及不完全給付之債務不履行法律關係請求上訴人5
    人各應給付被上訴人2人各36萬3953元及自95年6月15日起至
    清償日止按年息百分之5計算之利息部分，於法有據，應予
    准許，至於被上訴人其餘請求部分，則予以駁回（本院按：
    被上訴人對原審判決其敗訴部分，未聲明不服，該部分已告
    確定）。上訴人則就其敗訴部分不服提起上訴，並聲明：(一)
    原判決不利於上訴人部分廢棄。(二)上開廢棄部分，被上訴人
    在第一審之訴駁回。(三)第一、二審訴訟費用由被上訴人負擔
    。被上訴人答辯聲明則為：(一)上訴駁回。(二)第一、二審訴訟
    費用由上訴人負擔。
四、下列事項為兩造所不爭執之事實，本院自得採為判決之基礎
    ：
（一）上訴人於95年6月15日時，將系爭土地（即上訴人所持有
      之名下之坐落於台中市○○區○○段98號地號之土地、面
      積計621.99平方公尺、持分為20分之11）所有權，以每坪
      41萬元之價格出售予訴外人即陳汕吉，陳汕吉已將系爭債
      權讓與被上訴人2人，被上訴人2人應有部分各11/40。（
      參原審卷第2頁至第10頁、第36頁、第53頁）。
（二）台中市政府96年9月12日府都建字第0960198076號函及83
      年中工建建字第1908號建造執照全卷表示，系爭土地（即
      台中市○○區○○段98號地號之土地）原所有人賴塗生提
      供134平方公尺之部分土地予訴外人賴榮燦作為同段99地
      號興建83年中工建建字第1908號建物作為建築基地使用，
      所出具之土地使用權同意書，並無約定使用年限。（參原
      審卷第58頁、第68頁）。
（三）台中市政府97年4月1日府都建字第0970076686號函表示，
      系爭土地都市計畫使用分區為「第三種住宅區」，依都市
      計畫規定建蔽率為55%，容積率為280%，而該土地面積為
      621.99平方公尺，基地一樓最高建築面積為342.09平方公
      尺；若不考慮84中工建建字第151號建築執照使用空地比
      之情形下，因83中工建建字第1908號建造執照已使用134
      平方公尺，剩餘基地面積487.99平方公尺，基地一樓最高
      建築面積為268.39平方公尺。（參原審卷第93頁）。
五、兩造爭執事項：(一)上訴人應否對被上訴人負物之瑕疵擔保責
    任或不完全給付之債務不履行責任？(二)如被上訴人受有損害
    ，其損害金額究為多少？(三)計算被上訴人之損害金額，應否
    扣除被上訴人出租系爭土地上所座落房屋之租金收入？(四)本
    件之給付是否可分？茲分別析述如下：
（一）上訴人應否對被上訴人負物之瑕疵擔保責任或不完全給付
      之債務不履行責任？
    1.按當事人主張之事實，經他造於準備書狀內或言詞辯論時
      或在受命法官、受託法官前自認者，無庸舉證。自認之撤
      銷，除別有規定外，以自認人能證明與事實不符或經他造
      同意者，始得為之，民事訴訟法第279條第1項、第3項定
      有明文。又當事人於訴訟上所為之自認，於辯論主義所行
      之範圍內有拘束當事人及法院之效力，法院應認其自認之
      事實為真，以之為裁判之基礎，在未經自認人合法撤銷其
      自認前，法院不得為與自認之事實相反之認定。而自認之
      撤銷，自認人除應向法院為撤銷其自認之表示外，尚須舉
      證證明其自認與事實不符，或經他造同意者，始得為之（
      最高法院93年度台上字第2341號判決參照）。經查，被上
      訴人主張其取得系爭土地之目的係為建築房屋等語，上訴
      人於原審言詞辯論時曾表示不為爭執（參原審卷第88頁）
      ，揆諸上開規定，顯已為訴訟上之自認，嗣後上訴人雖再
      抗辯要求被上訴人必須舉證證明其買受系爭土地是為建築
      房屋，而非單純之土地交易而已等語，應認屬自認之撤銷
      ，然上訴人並未舉證說明其自認如何與事實不符，自不得
      為之。是上訴人所為既已生自認之效果，即有拘束當事人
      及法院之效力，應以之為裁判之基礎。
    2.次按，「本法所稱建築基地，為供建築物本身所占之地面
      及其所應留設之法定空地」、「應留設之法定空地，非依
      規定不得分割、移轉，並不得重複使用；其分割要件及申
      請核發程序等事項之辦法，由中央主管建築機關定之。」
      建築法第11條第1項、第3項定有明文。又因可歸責於債務
      人之事由，致為不完全給付者，債權人得依關於給付遲延
      或給付不能之規定行使其權利。因不完全給付而生前項以
      外之損害者，債權人並得請求賠償，民法第227條定有明
      文。再按，物之瑕疵係指存在於物之缺點而言。凡依通常
      交易觀念，或依當事人之決定，認為物應具備之價值、效
      用或品質而不具備者，即為物有瑕疵。出賣人依民法第35
      4條第1項規定，自負有擔保其物依民法第373條之規定危
      險移轉於買受人時，無滅失或減少其價值之瑕疵，亦無滅
      失或減少其通常效用，或契約預定效用之瑕疵。買賣標的
      物如係特定物，於契約成立前已發生瑕疵，而出賣人於締
      約時，因故意或過失未告知該瑕疵於買受人，而買受人不
      知有瑕疵仍為購買者，則出賣人所為給付之內容不符合債
      務本旨，即應負不完全給付之債務不履行責任（最高法院
      94年度台上字第1112號判決參照）。查被上訴人主張其所
      取得之系爭土地於95年6月15日前，原土地所有人即訴外
      人賴塗生將系爭土地提供134平方公尺土地予訴外人賴榮
      燦作為同段99地號興建83年中工建建字第1908號建物作為
      建築基地使用，原土地所有人賴塗生所出具之土地使用權
      同意書亦無約定使用年限，且系爭土地都市計畫使用分區
      為「第三種住宅區」，依都市計畫規定建蔽率為55%，容
      積率為280%，而該土地面積為621.99平方公尺，基地一樓
      最高建築面積為342.09平方公尺，系爭土地若不考慮84中
      工建建字第151號建築執照使用空地比之情形下，因83中
      工建建字第1908號建造執照已使用134平方公尺，剩餘基
      地面積487.99平方公尺，基地一樓最高建築面積為268.39
      平方公尺，此為上訴人所不爭執，並有台中市政府96年9
      月12日府都建字第0960198076號及97年4月1日府都建字第
      0970076686號函可稽（參原審卷第58、59、93頁）。故被
      上訴人所取得之系爭土地已有部分土地作為其他建物之「
      法定空地」之用，此部分之土地無法再作為建築基地使用
      ，顯已減損系爭買賣契約所預定土地供建築房屋使用之效
      用。是被上訴人主張上訴人所給付之買賣標的物顯有瑕疵
      ，與債之本旨不合，為有理由。
    3.末按，債務人應依債之本旨為給付，僅在特別情事下始得
      免責，乃債法之大原則；茍債務人之給付與債之內容不符
      ，而主張免責者，自應就其歸責事由不存在負舉證責任（
      最高法院89年度台上字第2097號判決參照）。如前所述，
      被上訴人所取得之系爭土地，確有上開可供建築使用面積
      短少之瑕疵存在，則上訴人主張免責，自應就上開瑕疵給
      付其並無可歸責之事由，負舉證責任。上訴人雖辯稱系爭
      土地係上訴人繼承其先父而來，是對被上訴人所主張系爭
      土地於83年間有提供部分土地面積供鄰地即同段99地號之
      土地作為空地比一事，確實不知悉等語；惟系爭土地於82
      年間之所有人為訴外人賴塗生，且訴外人賴塗生提供系爭
      土地之部分土地予鄰地之起造人賴榮燦作為建築基地使用
      並無約定使用年限，有台中市政府97年2月5日府都建字第
      0970030227號函所檢附之土地登記謄本影本2紙、及台中
      市政府96年9月12日府都建字第0960198076號函可證（參
      原審卷第58頁、第77至79頁），而訴外人即系爭土地原所
      有人賴塗生為上訴人戊○○、己○○之先父、上訴人戊○
      ○為上訴人壬○○之父親、上訴人己○○為上訴人庚○○
      、丁○○之父親，上訴人5人與原土地所有人賴塗生既有
      父子、祖孫關係，此有卷附上訴人戶籍謄本可稽（參原審
      卷第33至35頁），衡諸常情，上訴人應能知悉系爭土地已
      有部分土地面積供鄰地作為法定空地使用。縱如上訴人所
      稱，其等對此事不知情，然按買賣標的物原來均處於出賣
      人控制之下，出賣人對於標的物品質之認識可能性，遠高
      於買受人，而買受人對於標的物品質之期待，通常亦屬出
      賣人於交易進行中所得認知，故上訴人未發現此一瑕疵應
      屬有過失。從而，系爭土地（即台中市○○區○○段98地
      號土地）中有134平方公尺土地供鄰地（即同段99地號土
      地）作法定空地使用之瑕疵，既係存在於95年6月15日系
      爭買賣契約訂定之前，而上訴人於締約時未告知系爭標的
      物之瑕疵，顯有過失，故上訴人對其不完全之給付有可歸
      責之事由。上訴人雖又辯稱訴外人辛○○係被上訴人甲○
      ○之配偶，訴外人丙○○係被上訴人乙○○之妹妹，訴外
      人辛○○、丙○○既早於94年間即各購得系爭土地持分40
      分之9，如訴外人辛○○、丙○○2人於94年間即知悉系爭
      土地部分面積提供作為鄰地建築基地之法定空地之事實，
      難謂被上訴人2人不知情等語。然查，證人辛○○、丙○
      ○2人於本院作證時均否認於94年間購買系爭土地之部分
      持分時即知悉系爭土地有134平方公尺供他人做法定空地
      使用（參本院卷第31頁與31頁背面），此外，上訴人亦未
      能舉證以實其說。從而，上訴人所給付之系爭土地，既具
      有上開瑕疵，復不能證明其無可歸責之事由，則被上訴人
      主張上訴人應負不完全給付之債務不履行責任，自屬有據
      。被上訴人雖另主張依物之瑕疵擔保之法律關係請求損害
      賠償，惟兩者核屬選擇之合併，被上訴人請求債務不履行
      之損害賠償既有理由，其餘物之瑕疵擔保請求權即不再審
      究，併予敘明。
（二）如被上訴人受有損害，其損害金額究為多少？
      被上訴人主張系爭土地因有134平方公尺於買賣契約成立
      前已供他人作法定空地使用，致被上訴人申請建照時無法
      使用，故被上訴人以上開減少建築面積之減損收益為其損
      害，依被上訴人購買系爭土地每坪41萬元價格減半計算，
      請求451萬元之損害賠償等語。經查，原審就「被上訴人
      因本件買賣系爭土地中有134平方公尺供他人作為法定空
      地比，於95年6月15日系爭土地買賣時因此減少建築時之
      樓地板面積損失容積之總值」一事曾委請臺灣省建築師公
      會台中市辦事處鑑定，經該會於97年10月9日函覆：「…
      …十鑑定結果：(一)鑑定標的物單位樓地板面積之價值及利
      潤為每平方公尺2萬5649元。(二)鑑定標的物單位樓地板面
      積之成本為每平方公尺1萬2917元。(三)鑑定標的物單位樓
      地板面積之利潤為每平方公尺為1萬2732元（計算式：2萬
      5649元－1萬2917元＝1萬2732元）。(四)鑑定標的物損失之
      容積總值為（計算式：1萬2732元×519.74平方公尺＝661
      萬7330元）。(五)依臺灣台中地方法院函附件二第四條之要
      求，被上訴人（甲○○持分40分之11＋乙○○持分40分之
      11＝20分之11）損失之收益為363萬9532元（計算式：661
      萬7330元×20分之11＝363萬9532元）。」等語（參卷附
      臺灣省建築師公會台中辦事處97年10月9日台建師中市鑑
      字第599號減損收益鑑定報告書第27頁）。故被上訴人因
      系爭土地所減少之建築面積之瑕疵減損收益所受之損害應
      為363萬9532元。
（三）計算被上訴人之損害金額，應否扣除被上訴人出租系爭土
      地上所座落房屋之租金收入？
    1.按民法第216條第1項所謂所受損害，即現存財產因損害事
      實之發生而被減少，屬於積極的損害。所謂所失利益，即
      新財產之取得，因損害事實之發生而受妨害，屬於消極的
      損害（最高法院48年台上字第1934號判例參照）。上訴人
      雖辯稱被上訴人所受之損害，應扣除被上訴人出租系爭買
      賣前即已由上訴人在系爭土地上所興建之違章建築的租金
      收入，此部分應為系爭土地之剩餘價值等語。經查，上訴
      人雖主張扣減前揭土地上之違章建築之租金收入，即主張
      有民法第216條之1「損益相抵」原則之適用。惟損益相抵
      ，係指損害賠償之債權人基於與受損害之同一原因事實並
      受有利益，其請求之賠償金額，應扣除所受之利益而言，
      此觀民法第216條之1規定自明。債權人倘非基於與受損害
      同一原因事實並受有利益，自無上開規定之適用（最高法
      院92年度台上字第803號判決參照）。被上訴人所受之損
      害，係上訴人於系爭土地上有134平方公尺供他人作為法
      定空地，致減少可供建築之面積之損害，依上述實務見解
      ，得主張損益相抵限於因該部分土地提供他人作為法定空
      地所生之利益始得當之，本件違章建築出租所得租金收益
      ，不能認為與該部分土地提供他人作法定空地之事實為基
      於同一原因所生。縱認上訴人前揭抗辯，非屬損益相抵，
      而認系爭租金收入係系爭供他人作法定空地比之土地之殘
      餘價值，然被上訴人買賣目的係取得可供興建房屋之完整
      土地，依通常情形，興建合法建物後，出租座落於系爭土
      地上之合法建物可得之租金收入，係土地所有權人基於所
      有權之權能即使用收益之權能所得之利益，此為常態，且
      合法建物出租所得租金，衡情均較違章建築或單純土地出
      租所得利益為高；上訴人抗辯之租金，性質上屬於上開被
      上訴人可得租金收入之一部分，被上訴人事實上亦收受此
      部分違章建築出租所得租金，因而事實上並無此部分消極
      損害即系爭違章建築租金未能取得之損害；故上訴人抗辯
      應予扣減之系爭租金，洵屬無據。
    2.次按給付有確定期限者，債務人自期限屆滿時起，負遲延
      責任。給付無確定期限者，債務人於債權人得請求給付時
      ，經其催告而未為給付，自受催告時起，負遲延責任。其
      經債權人起訴而送達訴狀，或依督促程序送達支付命令，
      或為其他相類之行為者，與催告有同一之效力。遲延之債
      務，以支付金錢為標的者，債權人得請求依法定利率計算
      之遲延利息；應負利息之債務，其利率未經約定，亦無法
      律可據者，週年利率為百分之5；民法第229條第1、2項、
      第233條第1項前段、第203條分別定有明文。本件被上訴
      人主張上訴人應負不完全給付之債務不履行責任，請求損
      害賠償，已如前述，被上訴人前開請求，核屬無確定期限
      之給付，其既經被上訴人起訴而於96年4月4日送達起訴狀
      繕本予上訴人，有送達證書附卷可憑，上訴人迄未給付，
      當應負遲延責任。從而，被上訴人請求上訴人給付之遲延
      利息，應自起訴狀繕本送達上訴人之翌日即96年4月5日起
      至清償日止，按週年利率5%計算之法定遲延利息部分，於
      法尚無不合，應予准許；其逾此範圍之利息請求則無理由
      ，應予駁回。
（四）本件之給付是否可分？
    1.按所謂可分之債，係指債之主體有多數，而以同一可分給
      付為標的，由數人分擔或分受其給付之債。所謂不可分之
      債，則指以不可分給付為標的，有多數當事人之債之關係
      而言。至給付是否可分，通常依給付標的之性質定之，給
      付標的之性質為可分者，原則上屬可分之債；給付標的之
      性質為不可分，或雖非不可分，惟若強為分割，於其價值
      不能無損，或當事人之意思表示，定為不可分者，均應認
      給付為不可分，（最高法院92年度台上字第2200號判決參
      照）。上訴人雖辯稱系爭土地買賣，係由被上訴人與訴外
      人辛○○、丙○○委由陳汕吉向上訴人購買，依系爭買賣
      契約書所載，並無明確表示上訴人5人將其所持分之該筆
      土地應有部分各幾分之幾賣予被上訴人？各幾分之幾賣予
      訴外人辛○○、丙○○？僅係約定交付買賣價金後，即移
      轉上訴人5人所有持份20分之11予被上訴人及訴外人辛○
      ○、丙○○，足認系爭買賣契約，雙方應有定為不可分之
      債之意思表示合致，是被上訴人與上訴人所訂系爭買賣契
      約係屬不可分之債之性質等語；惟為被上訴人所否認，並
      提出95年6月15日向台中市稅捐稽徵處申報土地增值稅之
      土地所有權移轉買賣契約書、土地登記謄本為證（參原審
      卷第53、54頁），其上明確表示上訴人壬○○出賣其持份
      16分之2、戊○○出賣其持份20分之3、庚○○出賣其持份
      16分之1、丁○○出賣其持份16分之1、己○○出賣其持份
      20分之3，而被上訴人甲○○、乙○○則各買受持分40分
      之11，故上訴人所辯應無可採。況被上訴人係依債權讓與
      、債務不履行及瑕疵擔保之法律關係，請求上訴人金錢賠
      償，其給付標的（金錢）之性質並非不可分，被上訴人主
      張為可分之債，應屬有據。
    2.次按，數人負同一債務或有同一債權，而其給付可分者，
      除法律另有規定或契約另有訂定外，應各平均分擔或分受
      之；其給付本不可分而變為可分者亦同。民法第271條定
      有明文。又民法第271條規定數人負同一債務而其給付可
      分者，除法律另有規定或契約另有訂定外，應各平均分擔
      之，係規定多數債務人與債權人間之關係，固屬對外效力
      之規定；惟於給付可分之債務人內部間，亦應類推適用該
      規定，即除債務人間另有約定外，亦應平均分擔其債務。
      給付可分之債務人間對於債務之分擔，既以平均分擔為原
      則，則如有主張其間已另有約定者，自應由主張該事實存
      在之人，負舉證責任，始符舉證責任分配原則（最高法院
      95年度台上字第2494號判決參照）。本件兩造並未對其就
      上開損害賠償債權、債務之分擔額有何特別約定舉證證明
      ，應認上訴人應平均分擔、被上訴人應平均分受。從而，
      本件上訴人5人應各自對被上訴人2人各負擔36萬3953元（
      計算式：0000000元÷2÷5＝363953元，小數點以下四捨
      五入）及自96年4月5日起至清償日止，按法定之週年利率
      5％計算之利息。
六、綜上所述，被上訴人主張伊因上訴人就系爭土地為不完全給
    付致受有損害，堪信為真實，上訴人所辯為不足採。被上訴
    人依據債權讓與及不完全給付之債務不履行法律關係，請求
    上訴人各應給付被上訴人各36萬3953元及自起訴狀繕本送達
    之翌日即96年4月5日起至清償日止，按週年利率5%計算之法
    定遲延利息部分，為有理由，應予准許。逾此部分之請求，
    則無理由，應予駁回。原審就上開命上訴人應給付金額部分
    ，其中遲延利息超過上開應准許部分（即自95年6月15日起
    至96年4月4日止按週年利率5%計算之利息），為上訴人敗訴
    之判決，並為假執行之宣告，自有未洽。上訴意旨就此部分
    指摘原判決不當，求予廢棄改判，為有理由，應由本院將原
    判決此部分廢棄，改判如主文第2項所示。至於上開應准許
    部分，原審判命上訴人如數給付，並為准、免假執行之宣告
    ，核無違誤，上訴意旨，就此部分，仍執陳詞，指摘原判決
    不當，求予廢棄，為無理由，應駁回其上訴。
七、本件判決基礎已臻明確，兩造其餘主張或陳述及其攻擊防禦
    方法，於本件判決結果不生影響，爰不予一一論述，附此敘
    明。
八、據上論結，本件上訴為一部有理由，一部無理由，依民事訴
    訟法第450條、第449條第1項、第79條，判決如主文。
中    華    民    國    98    年    4     月    7     日
                  民事第七庭    審判長法  官  童有德
                                      法  官  曾謀貴
                                      法  官  陳繼先
以上正本係照原本作成。
如對本判決上訴，須於收受判決送達後20日內向本院提出上訴書
狀，其未表明上訴理由者，應於提出上訴後20日內向本院提出上
訴理由書（須按他造人數附具繕本）。
上訴時應提出委任律師為訴訟代理人之委任狀。具有民事訴訟法
第466條之1第1項但書或第2項之情形為訴訟代理人者，另應附具
律師及格證書及釋明委任人與受任人有該條項所定關係之釋明文
書影本。
                                      書記官  王麗珍
中    華    民    國    98    年    4     月    7     日
                                                      Ｍ


司法院資訊處製作；財團法人民間司法改革基金會備份。
